臺灣高等法院臺南分院刑事判決　　　　　九十年度上易字第一九七二號　Ａ
　　　上　訴　人　臺灣臺南地方法院檢察署檢察官
　　　被　　　告　乙　○　○
右上訴人因被告侵占案件，不服臺灣臺南地方法院九十年度易字第一三三三號中華民
國九十年十月三十日第一審判決（起訴案號：臺灣臺南地方法院檢察署八十九年度偵
字第一三二七九號），提起上訴，本院判決如左：
      主      文
上訴駁回。
      理      由
一、公訴意旨略以：被告乙○○經營「聯福服裝裁剪」店，為從事業務之人，自民國
    八十八年三月間起承攬甲○○所交布料之裁剪加工，約定按月結帳，有關布料裁
    剪等工作內容及結收帳款事項，通常交由該店員工洪進雄與甲○○接洽，期間偶
    有要求甲○○預付部分報酬以供週轉之情事，八十八年八月間，洪進雄再以週轉
    為由，向甲○○預支報酬新台幣（下同）六萬餘元，言明自下月份應付帳款中扣
    除，同年九月間，乙○○親至甲○○住處，向甲○○表示嗣後有關布料裁剪之事
    宜均由其本人辦理，並向甲○○請領前月份之工作報酬五萬二千六百十二元，甲
    ○○表示洪進雄先前曾預借報酬六萬餘元，乙○○則表示洪進雄僅向伊提及預支
    二萬元，因雙方主張之數額有出入，乃未當日結算。八十八年十月間，乙○○與
    甲○○結算未結之同年八、九月份之報酬，合計六萬五千五百六十八元，雙方同
    意就洪進雄預支報酬部分，自請款數額中扣減五萬元，餘款一萬五千五百六十八
    元由甲○○當場以現金支付，洪進雄預支款超過五萬元部分則由甲○○自行向洪
    進雄追討。嗣乙○○於八十八年二月二十一日至甲○○之住處向甲○○表示無意
    繼續經營布料裁剪，並立據承諾於翌（二十二）日返還甲○○所交付而尚未裁剪
    之布料。惟嗣意圖為自己不法之所有，將其因業務關係而持有之甲○○所有約值
    四、五十萬元之布料搬離侵占入己，以伊未授權洪進雄向甲○○預支報酬，甲○
    ○尚欠報酬五萬二千八百元為由，假行使留置權之名而拒絕返回甲○○所有之布
    料，因認被告涉犯刑法第三百三十六條第二項之業務侵占罪嫌。
二、公訴人認被告涉犯前開犯行，其理由無非以：(1)右揭事實業據告訴人甲○○指訴
    甚詳。(2)告訴人於被告間八十八年八、九月份請款單及被告所簽立承諾「布料於
    （八十九年）二月二十二日轉回」之字據影本各一紙在卷可資佐證。(3)被告乙○
    ○陳稱：「第一次接洽是由我與洪進雄二人一起去，第一次收款也是我自己去，
    其餘部分我偶而也會去」，堪信告訴人所訴洪進雄與其接洽工作內容及結帳事宜
    等情不虛。(4)被告並自承確於八十八年九月份結帳時，與告訴人甲○○協議，同
    意就洪進雄預支報酬部分自請款金額中扣減五萬元不諱。(5)其嗣又於八十九年二
    月間簽立前開字據承諾返還布料，事後竟又重提舊事，以洪進雄預支報酬部分伊
    不負責，故告訴人尚欠其工資為由，拒絕返還布料。(6)且其自承告訴人所交付之
    布料價值約四十餘萬元（告訴人稱約值五、六十萬元），布料可以分批。經質問
    其依情、理、法，憑何理由確信得以五萬元之債權留置價值四十餘萬元且可分割
    之布料？其先稱：「新布價值四十幾萬元，現隔年了，拍賣一公斤幾十元而己」
    ，繼稱：「那批布沒有標價，我不知道值多少錢」。其既已同意告訴人自應付報
    酬中扣減洪進雄所預支之部分五萬元，嗣無理由而翻悔，復不能提出其主觀上合
    理確信得以留置告訴人全部布料之理由，而又始終拒絕返還全部或部分布料。顯
    係籍行使所謂留置權為名，而行侵占之實等資為依據。
三、訊據被告乙○○故不否認有留置告訴人之布匹，惟矢口否認有何侵占犯行。辯稱
    ：洪進雄個人向告訴人甲○○預支報酬與伊無關，但因告訴人要求伊負責，伊主
    張等找到洪進雄再說，但事後洪進雄均未出面，所以伊不負責，要告訴人自己負
    責。所以，告訴人尚有五萬餘元工資未付，伊有留置權，所留置之布料並無標價
    ，價值伊不清楚等語。
四、按犯罪事實應依證據認定之，無證據不得推定其犯罪事實。又不能證明被告犯罪
    者，應諭知無罪之判決，刑事訴訟法第一百五十四條、第三百零一條第一項前段
    分別定有明文。次按刑法第三百三十五條第一項侵占罪之成立，除行為人主觀上
    需有為自己或第三人不法所有之意圖，客觀上尚需侵占之物原為行為人自己持有
    。而不法所有之意圖，係『永久』排除所有人之所有權而不法取得其持有物之意
    圖，若係『一時』利用之目的而享有其持有物之利益，則不該當本罪；又刑法之
    持有，重在對物事實上之支配關係，與民法上之佔有，不盡相同，故雖為他人之
    物，非行為人代所有權人而保管，則亦不該當本罪；且對物事實上之支配關係，
    不以直接占有為必要，縱該物一時脫離所有人之持有（如購物，而將車暫停路旁
    入大樓），則該物仍在行為人之實力下支配。又事實之認定，應憑證據，如未能
    發現相當證據，或證據不足以證明，自不能以推測或擬制之方法，為裁判基礎；
    又認定不利被告之事實，須依積極證據，苟積極證據不足為不利被告事實之認定
    時，即應為有利於被告之認定，更不必有何有利之證據。（最高法院四十年台上
    字第八六號、三十年上字第八一六號判例參照）。
五、經查：
  (一)本件告訴人主張證人洪進雄曾向其預借六萬餘元乙情，除告訴人之指述外，並無
    其他可供證明之證據，況兩造間之借款時間、金額不僅未明，且告訴人亦未要求
    證人洪進雄簽下借據或足以證明雙方有借貸關係之字據，核與一般之借貸狀況不
    同，況證人洪進雄經原審傳拘無著，此有傳拘回執附卷足參，自不得以告訴人之
    唯一指述，即認定證人洪進雄與告訴人甲○○間有借貸關係。
  (二)又縱洪進雄與告訴人間有借貸關係，則其債務是否得以轉嫁至被告身上，要求被
    告承擔？惟民法上之債務承擔，不論為免責的債務承擔或約定之併存的債務承擔
    ，均必以第三人與債權人互相表示意思一致，為成立該承擔契約之前提，苟無該
    承擔債務之合致意思表示，自非屬於債務承擔。此部分除告訴人主張被告於八十
    八年九月份結帳時，與告訴人甲○○協議，同意就洪進雄預支報酬部分自請款金
    額中扣減五萬元等語外，告訴人並提出證人邱錦倫證稱：當日我因為要向甲○○
    領錢，也有在現場，第一次九月的時候，十月是第二次，在九月時是黃先生第一
    次向甲○○領錢，因為以前都是洪進雄去領錢，被告第一次去時有告訴李博會說
    以後都是由被告自己去領錢，他有告訴李先生要收五萬多元，李先生告訴他洪俊
    雄向他借了六萬多元，被告說洪進雄只跟他說借了二萬元，所以後來決定被告找
    洪進雄出來，在十月的第二次，因為被告找不到洪先生，他們在討論如何解決，
    李博會說先扣五萬元起來，等洪進雄出來，被告再去追討這筆五萬元，其餘一萬
    多元再由甲○○自己去追討等語以資佐證。被告對證人邱錦倫在場乙事表示否認
    ，且證人邱錦倫為告訴人之成衣加工商，受資於告訴人，是其證詞是否可採令人
    生疑？況縱上情屬實，也僅能證明告訴人自行扣除部分工資乙情，並無法證明業
    經被告同意折抵工資。參以，被告每裁剪一件布匹之工資僅二元半，代價微薄，
    豈會同意折抵，其會收受告訴人交付之一萬多元，僅因不甘辛勤多月，分文未得
    ，方收下一萬五千五百六十八元，亦不得據此認為被告與債權人意思一致，同意
    承擔證人洪進雄債權之表示。
  (三)既告訴人與被告間仍有工資之糾紛，被告為避免損害，自可行使留置權，此應屬
    『一時』之目的，而非係『永久』排除所有人之所有權而不法取得其持有物之意
    圖，則被告辯稱其未有不法所有之意圖，應可採信，參以被告於八十九年二月二
    十二日交付告訴人之紙條記載：「老闆，煩請積欠工資五二八○○元在二月二十
    五日之前匯入台南市○○路第一銀行台南分行甲存帳號00000000000 乙○○收到
    ，即時轉回你的，很抱歉，本人將出國，速決」，此有紙條一只卷，亦足證明被
    告於告訴人返還工資後即會將布匹交還，並無據為己有之意。
  (四)又本院於九十一年一月七日到被告乙○○居住處即台南市○○路四八七巷三十四
    號勘驗結果，係爭上開布匹尚由被告存放在該處等候告訴人將工資給付後即由告
    訴人載回，並有本院九十一年一月七日之勘驗筆錄附卷足稽，顯見上開告訴人所
    有之布匹並未由被告予以藏匿或轉讓他人，更足證被告所為並無不法所有之侵占
    意圖。
六、綜合右開所查事證，本件被告所辯係因告訴人與伊仍有工資未給付之糾紛，故將
    布匹加以留置乙情應堪採信，是被告上開行為既為保全債權之方法，則與刑法侵
    占罪無涉，自不成立該罪。至告訴人認為被告將整批布匹加以留置，或是否因此
    有造成其他之損失，應屬民事糾紛，應依民事訴訟程序求得解決，核與侵占犯行
    無關。此外，復查無其他積極證據足資證明被告有前開侵占犯行，因而原審以不
    能證明被告犯罪，諭知被告無罪，核無不合。檢察官上訴意旨指摘原判決採證不
    當，為無理由，應予駁回。
據上論斷，應依刑事訴訟法第三百六十八條，判決如主文。
本案經檢察官許仲瑩到庭執行職務。
中    華    民    國      九十一      年      一      月      十六      日
                                  臺灣高等法院臺南分院刑事第六庭
                                      審判長法官  楊    明    章
                                            法官  戴    勝    利
                                            法官  顏    基    典
右正本證明與原本無異。
不得上訴。
                                      法院書記官  呂    嘉    文
中    華    民    國      九十一      年      一      月      十七      日
